最高法院刑事判決　　　　　　九十四年度台上字第四一五六號
　　上　訴　人　台灣高等法院台南分院檢察署檢察官
　　被　　　告　甲○○
　　　　　　　　　　　　樓
上列上訴人因被告偽造文書案件，不服台灣高等法院台南分院中
華民國九十一年十月二十二日第二審更審判決（九十一年度重上
更(一)字第四三二號，起訴案號：台灣台南地方法院檢察署八十五
年度偵字第四八一二號），提起上訴，本院判決如下：
    主  文
原判決撤銷，發回台灣高等法院台南分院。
    理  由
本件原判決認定被告甲○○於民國八十四年間，受僱於世一文化
事業股份有限公司（下稱世一公司）擔任業務員，負責該公司之
書籍銷售及書款收取工作，為從事業務之人，詎自八十四年七月
間起，基於為自己不法所有之概括意圖，先後於原判決附表（下
稱附表）編號一至六及編號八至十所列九次時間，以所列之方式
，將其業務上所收取客戶交付之支票蓋用世一公司之長條型戳記
，偽造世一公司之背書後，將該些支票存入自己帳戶提領，侵占
入己。又於附表編號七所列時間，以所列之方式，蓋用世一公司
統一發票專用章戳，偽造世一公司開立之發票，供他人使用。而
侵占之支票中，有小部分以現金交付世一公司，而將因折扣所生
之差額，納為己有，其犯罪方式如附表所載等情。因而撤銷第一
審科刑之判決，改判仍依牽連犯從一重論處被告連續業務上侵占
罪刑。固非無見。
惟查：（一）、刑法第二百十條之偽造私文書罪，以足生損害於
公眾或他人為成立要件，故同法第二百十六條之行使偽造私文書
罪，必其所行使之私文書，具備偽造並足生損害於公眾或他人之
構成要件，始得以成立，就此犯罪構成要件之事實，自應於事實
欄認明記載，並於理由內詳為說明，始為適法。原判決於事實認
定被告基於為自己不法所有之概括犯意，將其向客戶收取之如附
表編號一至六及八至十之支票，蓋用世一公司長條戳記偽造世一
公司背書後存入其帳戶內予以侵占，又蓋用世一公司之統一發票
專用章戳偽造如附表編號七之世一公司發票交予他人使用（原判
決第二頁第一行至第五行）。於理由內以被告偽造附表編號七之
世一公司之發票交予他人使用，係犯刑法第二百十六條、第二百
十條之行使偽造私文書罪，其餘九次犯行，均係犯刑法第三百三
十六條第二項之業務上侵占罪，及同法第二百十六條、第二百十
條之行使偽造私文書罪。偽造私文書之低度行為各為行使之高度
行為所吸收，均不另論罪。被告所為十次行使偽造私文書罪，及
九次業務上侵占罪均係基於概括之犯意為之，應各依連續犯之規
定加重其刑。所犯上開二罪，有方法結果之牽連關係從一重依業
務上侵占罪處斷（原判決第三頁第六行至第四頁第一行）。但原
判決於事實欄就被告行使上開偽造之私文書，是否基於概括犯意
及足以生損害於公眾或他人，並未加以明確之認定記載，已不足
為適用法律及判斷其適用是否正當之準據。且於理由內就此亦未
加以論述，均非適法。（二）、有罪之判決書，其所記載之事實
及理由，前後必須互相一致，否則即屬理由矛盾，其判決當然違
背法令。原判決事實欄記載被告於附表編號一至六及八至十共九
次向客戶所收取之支票偽造世一公司背書存入其帳戶內予以侵占
，於理由內認此九次均係犯刑法第三百三十六條第二項之業務上
侵占罪，及同法第二百十六條、第二百十條之行使偽造私文書罪
。但原判決附表編號二則載被告將世一公司為支付客戶書香名門
退款所簽發之面額新台幣（下同）一萬一千零五十二元之支票存
入其帳戶兌現，將其中九千餘元退還書香名門，其餘一千餘元供
為己用，被害人為世一公司，所為係犯刑法第三百三十六條第二
項（原判決第九頁倒數第三行至第十頁第三行）；原判決此部分
事實前後記載及理由之論述不一，自有判決理由矛盾之違誤。究
被告關於此部分有無偽造背書之行為，又被害人係世一公司抑或
書香名門或二者均屬之？原審未予究明，遽行判決，亦嫌速斷。
（三）、刑法第二百十七條之偽造或盜用印章罪。所謂之「印章
」係指印顆，用以顯現印文之物，機關之戳記、商號戳記均屬之
（司法院院解字第二三七六號、第三四六一號參照）。原判決事
實認定被告係蓋用世一公司之長條型戳記以偽造世一公司之背書
，及蓋用世一公司之統一發票章以偽造世一公司之發票等情，而
世一公司之長條型戳記及統一發票專用章，依上開說明，自均屬
該公司印章，被告予以盜用，自屬盜用印章，僅其盜用行為應分
別為偽造背書、發票行為所吸收，不另論罪而已。乃原判決竟謂
上開二印章非世一公司印章，第一審判決誤認被告有盜用印章，
亦有未洽云云，所持見解，亦屬可議。且原判決理由既謂上開二
印章非世一公司印章，但其附表編號一、三至十、仍沿襲第一審
判決之附表，記載被告係盜用世一公司印章，亦有判決理由矛盾
之違法。以上，或為檢察官上訴意旨所指摘，或為本院得依職權
調查之事項，應認原判決仍有撤銷發回更審之原因。原判決說明
不另為無罪諭知部分，基於審判不可分之原則，應一併予以發回
，附此說明。
據上論結，應依刑事訴訟法第三百九十七條、第四百零一條，判
決如主文。
中　　華　　民　　國　九十四　年　　八　　月　　四　　日
                      最高法院刑事第十二庭
                          審判長法官  謝　俊　雄
                                法官  陳　世　雄
                                法官  蘇　振　堂
                                法官  吳　信　銘
                                法官  徐　文　亮
      本件正本證明與原本無異
                                      書  記  官
中　　華　　民　　國　九十四　年　　八　　月　　九　　日
                                                      Ｋ
